【裁判字號】    91,重上更(三),360
【裁判日期】    920211
【裁判案由】    偽造文書
【裁判全文】
臺灣高等法院臺南分院刑事判決          九十一年度重上更(三)字第三六號  Ｇ
      上  訴  人
      即  被  告  乙  ○  ○
      選任辯護人  洪  文  佐
右上訴人因偽造文書等案件，不服臺灣雲林地方法院八十四年度訴字第四三二號中華
民國八十四年十二月二十六日第一審判決（起訴案號：臺灣雲林地方法院檢察署八十
四年度偵字第一六三七號），提起上訴，經最高法院第三次發回更審，本院判決如左
：
      主      文
原判決關於乙○○部分撤銷。
乙○○連續行使偽造私文書，足以生損害於他人，處有期徒刑拾月，偽造之丙○○印
章及莿桐鄉農會貸放號碼九八八、九八九號貸款案授信約定書及借據上偽造之「丙○○」印文暨署押均沒收。
      事      實
一、乙○○因未具農會會員身分，無法向農會貸款，經由某蘇姓成年男子之介紹後，
    認識原受雇於雲林縣莿桐鄉農會 (下稱莿桐鄉農會)，擔任該會信用部放款業務
    之庚○○ (已依共同背信罪判刑確定)，三人基於共同犯意之聯絡，意圖為自己
    不法之利益，先於民國八十一年九月間，由乙○○提供坐落屏東縣恆春鎮○○○
    段一四六號，面積零點一六零五公頃之土地為擔保物，並自任連帶保證人，另由
    庚○○覓得己○○、陳雅惠及陳益貴三人加入該農會為會員，出名充當借款人，
    同時向該農會各借款新台幣（下同）一千萬元，並著由庚○○於徵信之際，違背
    其任務故意核定較高之貸款金額，使莿桐鄉農會貸予渠等上開款項共三千萬元，
    致生損害於該農會。嗣乙○○取得三千萬元貸款後，交付蘇姓男子二百四十萬元
    酬金，庚○○再經由該蘇姓男子分得九十萬元之酬金。乙○○、庚○○二人復於
    八十二年三月間，基於前開概括之犯意，由乙○○提供坐落高雄縣林園鄉王公廟
    苦苓腳段四六六之十三號，面積零點零六公頃，應有部分二十分之四之土地，與
    坐落該土地上之建物即高雄縣林園鄉○○街一三二巷十三號、十三號之一、十五
    號、十五號之一房屋，及坐落高雄市苓雅區○○○段二三六三號土地，面積零點
    零二四公頃，應有部分一萬分之一三七三，與坐落該土地上之建物即高雄市苓雅
    區○○○路一七五之三號七樓之一、之二房屋為擔保物，並自任連帶保證人，由
    庚○○覓得該農會會員陳柴船、曾炯禎二人出名充當借款人，同時向該農會各申
    請借款九百八十萬元（即貸放號碼九八八、九八九號貸款案）。庚○○並於辦理
    徵信之際，明知該農會信用部自訂之「擔保品之估價及擔保放款核估標準」就省
    縣轄市部分，最高僅得按百分之二百五十核估，就院轄市部分，最高亦僅得按百
    分之三百核估，竟就乙○○所提供之上開房地均以百分之四百予以高估，而為違
    背其任務之行為，足以生損害於莿桐鄉農會。又因上開貸款案中尚欠缺一名連帶
    保證人，適乙○○甫因向丙○○購買坐落屏東縣車城鄉○○段四七七之十號土地
    ，與之訂有買賣契約書，並因而取得丙○○之相關證件資料，竟未經丙○○之同
    意，擅自以該等資料囑託不知情之庚○○將丙○○列為該二筆貸款之連帶保證人
    ，並利用庚○○代刻丙○○之印章，基於概括之犯意，於庚○○誤以為乙○○已
    獲丙○○同意之情況下，由庚○○代為偽造丙○○之印文及署押於該二筆貸款之
    授信約定書上，且於八十二年三月十二日庚○○前往其位於高雄市○○○路一五
    三號之辦公室辦理對保時，為免庚○○發覺上情，竟與某不詳姓名之成年女子基
    於共同之犯意聯絡，約使該女子冒充丙○○，並偽造丙○○之署押於該二筆貸款
    之授信約定書「立約定書人對保簽章」欄，進而持該等偽造之授信約定書向莿桐
    鄉農會辦理貸款，並由不知情之庚○○於該二筆貸款借據之連帶保證人欄下代為
    偽造丙○○之印文及署押，以完成貸款之手續，均足生損害於丙○○及莿桐鄉農
    會，並使莿桐鄉農會貸款予陳柴船、曾炯禎各九百六十萬元、九百五十七萬元，
    庚○○並於事成後自行就放款總額中扣取百分之三，約六十萬元充當酬金，而為
    違背其任務之行為。迨八十三年十一月間，乙○○因未依約償還上述貸款，經莿
    桐鄉農會聲請法院強制執行，拍賣抵押物，始發現擔保品不足，乃於第二次拍賣
    後分別承受各該擔保品，但仍有不足額約一千一百五十餘萬元成為呆帳，致生損
    害於該農會。嗣莿桐鄉農會聲請台灣高雄地方法院對連帶保證人丙○○核發支付
    命令，始為丙○○查覺而向法務部調查局高雄市調查處檢舉循線查獲上情。
二、案經法務部調查局高雄市調查處移送台灣雲林地方法院檢察署檢察官偵查起訴。
      理      由
一、訊據被告乙○○（下稱被告）坦承伊非莿桐鄉農會會員，本不得向農會貸款，乃
    委由庚○○代覓會員己○○、陳雅惠、陳益貴、陳柴船及曾炯禎五人為人頭借款
    人，且為貸得較高數額之貸款，遂提供百分之三至百分之八佣金予庚○○等情，
    惟矢口否認有囑託庚○○偽刻丙○○印章冒用其名義為連帶保證人用以貸款之偽
    造文書犯行，辯稱：伊為貸款始提供與丙○○買賣土地之資料予庚○○，並未要
    求以丙○○為連帶保證人，偽造丙○○印文署押均係庚○○一人為貪圖佣金所為
    ，與伊無關，且庚○○所述與丙○○之八十二年三月十二日對保日期，伊全天在
    友人丁○○家中幫忙其女兒歸寧喜宴之事，自無可能另在辦公室找一女子與庚○○對保，況本件貸款之農會於八十二年三月六日已完成丙○○之財產徵信調查，
    自包括對保在內，庚○○所述三月十二日與丙○○對保顯為虛構，又本件貸款於
    三月十七日即已撥款，而丙○○卻於三月十九日始交付相關證件以辦理過戶，亦
    可證丙○○並非伊找來之連帶保證人云云。
二、經查被告提供如事實欄所載之房地為擔保，並自任連帶保證人，經由庚○○之協
    助，以莿桐鄉農會會員己○○、陳雅惠、陳益貴、陳柴船、曾炯禎為其借款之名
    義人，先後向莿桐鄉農會借得如事實欄所載之款項，業據被告坦承在卷，核與庚○○及借款名義人己○○、陳雅惠、陳益貴、陳柴船、曾炯禎等於原審及偵查中
    所供情節相符，復有各該貸款之借款申請書、授信約定書、莿桐鄉農會徵信報告
    表、莿桐鄉農會會員抵押權設定資料估價表、土地及建物所有權狀等影本存卷可
    稽。而被告於貸款時並不具莿桐鄉農會會員身分，本無法向該農會貸款，竟以給
    付佣金之方式，由時任莿桐鄉農會信用部之庚○○為之安排莿桐鄉農會會員己○○、陳雅惠、陳益貴、陳柴船、曾炯禎為其借款名義人；庚○○於莿桐鄉農會信
    用部任職，為該農會處理放款業務之人，為貪圖佣金厚利，不僅違反放款規定為
    非會員之被告安排借款人頭，且核貸時未確實審核擔保物價格而核定較高之貸放
    金額，此觀之庚○○於警訊時供稱：乙○○給酬勞三十萬元，因我主辦放款業務
    ，協助趕件，並在不動產估價時，儘量給予較寬標準之認定，所以才付我酬勞金
    等語（見偵查卷第十一頁反面），及被告於本院調查中自承「（如果沒有給佣金
    ，正常可貸多少？）第一次可貸二千萬元（按實貸三千萬元），第二次可貸一千
    五百萬元（按實貸一千九百十七萬元）。」（見本院卷第五十一頁）等情甚明，
    又被告確有給付貸款佣金予庚○○，此觀之被告供稱第一次貸款三千萬元，按百
    分之八計算，共付出二百四十萬元，第二次貸得一千九百一十七萬元，按百分之
    三計算，付款將近六十萬元等語（見本院卷第五十頁），庚○○則承認第一次有
    取得蘇姓男子轉交之九十萬元及第二次直接扣取將近六十萬元之酬金無訛，且第
    二次貸款庚○○違反該農會信用部自訂之「擔保品之估價及擔保放款核估標準」
    就省縣轄市部分，最高僅得按百分之二百五十核估，就院轄市部分，最高亦僅得
    按百分之三百核估，竟將乙○○所提供之前揭六筆建物均以百分之四百予以高估
    之事實，復經原審函請臺灣省合作金庫實施金融業務檢查查核明確，有該庫八十
    四年十月九日合金總檢字第一九二五六號覆函在卷可參（見一審卷第一七四至一
    七六頁），參以莿桐鄉農會因被告前揭之貸款案造成一千餘萬元之呆帳損失，不
    惟被告所不否認，並經本院前審借調臺灣雲林地方法院八十六年度重訴字第十七
    號民事案卷查明，有該民事判決書附卷可稽（見本院更二卷第一三六頁以下），
    則庚○○為農會處理放款事務，意圖為自己不法之利益，而為違背其任務之行為
    致生損害於農會之利益，事證明確，被告為貸款及給付回扣佣金之人，就庚○○
    違背其任務而違法放貸致農會遭受損害之事實，顯與庚○○有犯意聯絡及行為分
    擔。
三、次查被告以陳柴船、曾炯禎二人出名充當借款人向農會各申請借款九百八十萬元
    之二筆貸款（即貸放號碼九八八、九八九號貸款案）中關於連帶保證人丙○○於
    授信約定書及借據上所為之印文及署押，並非丙○○所為，迭據丙○○指陳在卷
    ，被告亦坦承其未邀丙○○擔任其借款之連帶保證人，而丙○○與借款名義人陳
    柴船、曾炯禎素眛平生，從未應允擔保渠等貸款之連帶保證人，庚○○當庭指認
    丙○○亦直承渠未見過丙○○，當日對保之女子並非丙○○本人（見偵查卷第五
    十四頁以下），足認卷附系爭以陳柴船、曾炯禎二人名義向莿桐鄉農會貸款即貸
    放號碼為九八八、九八九號貸款案中所有授信約定書及借據上關於「丙○○」之
    印文暨署押均係他人偽造無疑。而丙○○於系爭貸款案中除與被告於八十二年二
    月十一日訂立土地買賣契約書（見偵查卷第十八頁以下）外，與承辦人庚○○及
    借款名義人陳柴船、曾炯禎均不認識，則其姓名年籍資料顯為被告提供，就此被
    告雖稱渠僅提供與丙○○之土地買賣資料係做為系爭貸款證明之用，無意以丙○○為連帶保證人云云，惟系爭貸款係抵押擔保放款，農會所著重者為擔保物之價
    值是否充分，與被告是否另購其他土地無涉，且被告藉陳柴船、曾炯禎二人名義
    向莿桐鄉農會申請之貸款金額近二千萬元，而其向丙○○所購買坐落屏東縣車城
    段四七七之十號土地之總價僅不過為五百八十餘萬元，此有該買賣契約書可稽，
    兩者差距甚大，亦無法以該土地為抵押，證人即借款當時為該農會辦理存放業務
    之信用部主任戴淑華於本院前審調查時證稱「（農會貸款借款人須表明用途？）
    書面上會問一下，沒有硬性規定。」（見本院更一卷第四七頁筆錄），則被告所
    辯渠提供與丙○○買賣土地資料係做為貸款證明之用即與事實不符，且無必要，
    何況其給付佣金予辦理放款業務之庚○○，更無庸以買賣契約證明其抵押貸款之
    用途，所辯其提供與丙○○土地買賣資料係做為系爭貸款證明之用，顯與實情不
    合。另據證人即被告公司員工黃朝昇於偵查中證稱「（是否曾代乙○○將丙○○
    之資料送至荊桐鄉農會？）是。他（乙○○）要我去辦設定貸款。」「當時乙○○僅交待我將所有資料拿到莿桐鄉農會。」「（丙○○之資料有哪些？）事隔過
    久，我記得大概有身份證影本，土地登記謄本、土地現值。」（見偵查卷第五十
    二頁），則被告所提出者亦非僅買賣契約書而已，其為系爭貸款之所以提供丙○○之資料，係以之為連帶保證人，再據庚○○（本院多次傳喚均未到庭）前於偵
    審中供稱丙○○之印章係被告要其代刻（偵查卷第十一頁），授信約定書上「立
    約定書人」欄之丙○○係伊代寫，對保人對保簽章欄之丙○○係伊於八十二年三
    月十二日前往對保時由被告辦公室內一自稱係丙○○之不知名女子所寫，核與證
    人即陪同庚○○於八十二年三月十二日前往高雄市被告辦公室辦理對保之己○○
    所見情節相符（見偵查卷第六十六頁、本院卷第一三二頁以下），參以丙○○其
    人僅被告一人知悉並持有其資料，若非被告提出交待，庚○○並無可能為任何舉
    動，堪認被告提出丙○○之資料係做為系爭貸款之連帶保證人。雖被告辯稱偽造
    丙○○印文署押均係庚○○一人為貪圖佣金所為，與伊無關，並舉代書楊崇仁證
    明有關貸款手續於八十二年三月十一日即已在高雄市楊崇仁代書處辦妥，及舉證
    人丁○○、甲○○、戊○○等人證明庚○○所述與丙○○之八十二年三月十二日
    對保日期，伊全天在友人丁○○家中幫忙其女兒歸寧喜宴之事，並無可能另在辦
    公室找一女子與庚○○對保等情，惟據證人楊崇仁於本院前審證稱庚○○曾與被
    告攜同相關文件至其事務所辦理抵押權設定事宜，但日期已不記得，是其所述尚
    難遽採為有利被告之證據，又被告友人丁○○女兒之歸寧喜宴，證人丁○○、甲○○、戊○○等人雖證稱係設於八十二年三月十二日下午六時，被告當天自上午
    九時起至下午九時期間均在幫忙擔任總招待等情，惟被告僅係女方友人，焉有全
    天候幫忙招待之必要，且喜宴係當日晚間，之前並無客人可招待，況此為十年前
    之事，對保又非費時之事，對當時急需貸款之被告而言，其短暫離開前往其辦公
    室對保，並非難事，亦非證人等所能證實，參以被告本身於檢察官偵訊時已坦承
    確有庚○○所稱之男女在場等語（偵查卷第七十五頁參照），上開證人嗣後所證
    難為被告有利之認定，再參諸被告前次及系爭貸款中由庚○○所安排之人頭己○○、陳雅惠、陳益貴、陳柴船及曾炯禎等人均係庚○○之親友，與庚○○認識，
    庚○○所獲得之佣金不過數十萬元，其利益不若被告，日後被告若無法還款，經
    農會追索，庚○○除令其父親陳柴船等人揹負債務外，若其擅自或與被告共謀偽
    造其不認識之丙○○為連帶保證人，犯行必定曝光，庚○○為區區佣金從不認識
    丙○○到偽造其印文，僅為被告尋找一連帶保證人，是否有此必要，實欠缺合理
    動機，且被告於原審訊問時亦直承有檢察官起訴之犯行（見原審卷十五頁反面末
    二行、十六頁正面），又其早在八十二年二月十一日即與丙○○簽訂土地買賣契
    約，此有該契約書可稽（見偵查卷第十八頁），當時被告即已取得丙○○之資料
    ，其於八十二年三月六日申請系爭貸款案時，因欠缺一名連帶保證人，始以手邊
    之丙○○資料充當提出於農會以供審查，要非被告所辯其於三月十九日始取得丙○○之證件資料，亦非農會於八十二年三月六日已完成丙○○之對保，被告所辯
    顯係卸責之詞，不足採信，堪認被告擅以丙○○所交付之有關土地買賣之證件資
    料託不知情之庚○○將丙○○列為該二筆貸款之連帶保證人，並利用庚○○代刻
    丙○○之印章，並於庚○○誤以為被告已獲丙○○同意之情況下，由庚○○代為
    偽造丙○○之印文及署押於該二筆貸款之授信約定書及借據上，且於八十二年三
    月十二日串同某不詳姓名女子冒充丙○○並偽造丙○○之署押，供庚○○對保，
    藉以掩飾，事證明確。至於被告選任辯護人聲請對被告及庚○○、己○○等人測
    謊，除被告本身因身體因素而無法實施外，庚○○、己○○二人固拒絕受測，惟
    測謊鑑定，係依一般人在說謊時，會產生遲疑、緊張、恐懼、不安等心理波動現
    象，乃利用測謊儀器將受測者之上開情緒波動反應情形加以紀錄，用以判別受測
    者所供述之真實性，倘受測者愈想壓抑其謊言所產生之情緒，在測謊儀器上會愈
    產生明顯之情緒波動反應，反之，則無此不實之波動反應，從而測謊鑑定結果，
    因參有受測者當時之情緒狀態等因素，並非積極證據之呈現，是被告之選任辯護
    人以庚○○、己○○二人拒絕測謊即推定丙○○之印文署押係庚○○所為而與被
    告無關云云，尚難成立，附此敘明。
四、查庚○○身為莿桐鄉農會職員，為農會處理放款事務，意圖為自己不法之利益，
    收受酬金，而放款予不適當之對象，並高估擔保品之價格，致生損害於莿桐鄉農
    會之財產利益，自成立刑法第三百四十二條第一項之背信罪，被告雖非莿桐鄉農
    會之職員，本無受委任處理事務之關係，但其與庚○○乃基於共犯之意思聯絡而
    共同實施本件背信罪行，依刑法第三十一條第一項及第二十八條規定應成立共同
    正犯，未經起訴之蘇姓男子亦基於同一法理，就第一次貸款三千萬元之部分與庚○○及被告三人間成立背信罪之共同正犯。又被告於第二次貸款時，利用不知情
    之陳慶祥偽刻丙○○之印章進而連續偽造丙○○之印文於二筆貸款之授信約定書
    及借據上，使丙○○充當連帶保證人，又於對保時與某不詳姓名之成年女子基於
    共同犯意之聯絡，由該女子冒充丙○○，並連續偽造丙○○之署押於該二筆貸款
    之授信約定書「立約定書人對保簽章欄」上，以該等偽造丙○○為連帶保證人之
    授信約定書及借據向莿桐鄉農會辦理貸款，致使莿桐鄉農會貸款予陳柴船、曾炯
    禎等二名義人，足生損害於丙○○及莿桐鄉農會，係犯刑法第二百十六條行使第
    二百十條偽造私文書罪，其利用不知情之庚○○偽造丙○○之印章為偽造私文書
    之部分行為不另成罪，其偽造文書之低度行為為嗣行使之高度行為所吸收，亦不
    另成罪。被告先後申請二次貸款雖為同日，惟既非同筆，即屬可分，其前後二次
    行使行為，時間密接，所犯構成要件相同，顯係基於概括犯意為之，應依連續犯
    之規定論以一刑法第二百十六條行使第二百十條偽造文書罪，並加重其刑。又其
    利用庚○○偽造文書使丙○○為連帶保證人，應為間接正犯，且其與不詳姓名成
    年女人間就對保時偽造文書（蓋章於授信約定書「立約定書人對保簽章」）部分
    有犯意聯絡與行為分擔，為共同正犯，但其嗣後行使偽造私文書則為其一人單獨
    所犯，附此敘明。再被告所犯刑法第三百四十二條第一項背信罪與刑法第二百十
    六條行使第二百十條偽造文書罪二罪間，均係為達超額貸款所為，彼此有方法結
    果之牽連關係，應從一重之連續行使偽造私文書罪處斷。公訴意旨認被告所為係
    成立行使偽造私文書罪，對其所犯背信罪則未於所犯法條中提及，然該部分背信
    罪之事實不僅於起訴書犯罪事實欄中記載，且與起訴法條所論及之部分有裁判上
    一罪之關係，本院自得併予審究，併此明。
五、原審以被告罪證明確，因予論科，固非無見，惟查：(1)被告與庚○○就利用人頭
    違法貸款所為，構成背信罪之共同正犯，原判決誤論為詐欺罪，尚非適當；(2)被
    告雖付給庚○○酬金，以取得本不該得的貸款利益，但對於農會內部應如何運作
    承辦人應制作何種文書，被告既不清楚亦不在意，難認有與庚○○有登載不實之
    犯意聯絡，原審認被告與庚○○共犯行使業務上登載不實文書罪亦有未洽。被告
    上訴否認犯罪雖無可取，惟原判決既有可議，自應將關於被告部分撤銷改判。爰
    審酌被告犯罪之動機目的、手段、品性、智識程度，所造成之損害，及犯罪後之
    態度等一切情狀，量處如主文第二項所示之刑。偽造之丙○○印章雖未扣案，惟
    不能證明已經滅失，暨莿桐鄉農會貸放號碼九八八、九八九號貸款案授信約定書
    及借據上偽造之「丙○○」印文暨署押，均應依刑法第二百十九條規定宣告沒收
    。
據上論結，應依刑事訴訟法第三百六十九條第一項前段、第三百六十四條、第二百九
十九條第一項前段、刑法第二十八條、第三十一條第一項、第五十六條、第二百十六
條、第二百十條、第二百十九條、第三百四十二條第一項、第五十五條、罰金罰鍰提
高標準條例第一條前段，判決如主文。
本案經檢察官王碧霞到庭執行職務。
中    華    民    國      九十二      年      二      月      十一      日
                                  臺灣高等法院臺南分院刑事第三庭
                                      審判長法官  黃    崑    宗
                                            法官  林    勝    木
                                            法官  葉    居    正
右正本證明與原本無異。
如不服本判決，應於判決送達後十日內向本院提出上訴狀，其未敘述理由者並應於提
出上訴狀後十日內向本院補提理由書（應附繕本)。
                                      法院書記官  陳    嘉    琍
中    華    民    國      九十二      年      二      月      十八      日
附錄法條：
刑法第二百一十條：
偽造、變造私文書，足以生損害於公眾或他人者，處五年以下有期徒刑。
刑法第二百一十六條：
行使第二百十條至第二百十五條之文書者，依偽造、變造文書或登載不實事項或使登
載不實事項之規定處斷。


司法院資訊處製作；財團法人民間司法改革基金會備份。
